【裁判字號】    89,訴,1318
【裁判日期】    891221
【裁判案由】    重利
【裁判全文】
臺灣板橋地方法院刑事判決                        八十九年度訴字第一三一八號
    公  訴  人  臺灣板橋地方法院檢察署檢察官
    被      告  丁○○
                戌○○
右列被告因重利案件，經檢察官提起公訴（八十九年度偵字第二三七三、六○六二、
六九八○號），本院判決如左：
    主  文
丁○○共同以乘人急迫貸以金錢而取得與原本不相當之重利為常業，處有期徒刑壹年
，扣案如附表一、二所示之物均沒收。
戌○○共同以乘人急迫貸以金錢而取得與原本不相當之重利為常業，處有期徒刑伍月
，扣案如附表二所示之物均沒收。
    事  實
一、丁○○基於共同常業重利之犯意聯絡，以每月新台幣（下同）二萬五千元薪資受
    僱於天○○（所涉常業重利犯行另案審理中），自民國八十七年十月間起，在天
    ○○前受讓自李茂林、位在臺北縣永和市○○○路○段一二四號一樓之「裕泰計
    程車行」內擔任接聽電話、收放款項、記帳等職務，嗣於八十八年二、三月間向
    天○○頂下「裕泰計程車行」及其放款業務後，改以每月薪資二萬五千元，僱用
    天○○在車行內分擔放款工作，而共同乘不特定之計程車司機急迫需用現款，以
    每借一萬元、一萬五千元、二萬元或三萬元，借款人每三日需分別繳納一千二百
    元、一千八百元、二千四百元或三萬六千元，分十期攤還，除簽發同借款額之本
    票為擔保外，如係單身、無住居所或非熟識者，需另提供國民身分證質押之方式
    ，取得與原本顯不相當月息高達二十分之重利（部分借款人之姓名、借款日期、
    貸款金額詳如附表三所載），並均賴以維生，恃之為常業。其後丁○○、天○○
    於八十九年元月二十一日晚上八時五十分許，在上址辦公室內為警查獲，並扣得
    帳簿一本、帳單一張（如附表一編號一、二所示），另於同日晚上九時五十分許
    在臺北縣新店市○○街五十巷二弄十號二樓丁○○住處查獲帳單十四張（如附表
    一編號三所示）等丁○○所有供放款使用之物（另六紙編號卡則係前來裕泰計程
    車行繳息之借款人當場提出）。
二、戌○○前於八十七年間因侵占案，經臺灣臺北地方法院判處有期徒刑六月、緩刑
    二年確定（八十九年五月四日期滿），猶不知悔改，於丁○○被查獲後數日，即
    向其頂下裕泰計程車行及其放款業務，並以每月二萬五千元薪資僱用承前述犯意
    之丁○○自八十九年元月底某日起在裕泰計程車行內，共同按前開方式，乘不特
    定之計程車司機急迫需用現款貸以金錢，而取得與原本顯不相當月息高達十或二
    十分之重利（貸出本金部分之借款人姓名、借款日期、貸款金額詳如附表四編號
    一至十九所載，收取前帳之利息部分詳如附表四編號二十至七五所示），並均賴
    以維生，恃之為常業。嗣戌○○、丁○○於八十九年三月八日下午三時許復在裕
    泰計程車行內為警查獲，並扣得戌○○所有供放款所用帳單三紙、客戶連絡單二
    紙及貸款所得之現金二萬一千八百元（詳如附表二所示）。
三、案經臺北市政府警察局、臺北市政府警察局刑事警察大隊、臺北市政府警察局大
    安分局報請臺灣板橋地方法院檢察署檢察官偵查起訴。
    理  由
一、右揭事實業據被告丁○○、戌○○於警訊及偵、審中供承不諱，核與另案被告天
    ○○就第一次被查獲及此前如何營運所供，證人壬○○就第二次被查獲之情形，
    暨證人子○○、卯○○、酉○○、午○○、申○○、巳○○、己○○、丙○○、
    辰○○、丑○○、戊○○、未○○、庚○○、寅○○、亥○○、癸○○分別就其
    個人及地○○就其委託人楊源發各有如附表三或四所示之借款、繳息行為所證情
    節相符，並有如附表一、二所示之物扣案及編號卡十七紙在卷可稽，足證被告前
    開自白屬實。
二、被告戌○○、丁○○在上址僱人經營放款或由丁○○受僱為之，並皆供承其間未
    兼其他職（見本院八十九年九月十一日訊問筆錄），顯係以反覆實施同種行為為
    目的之職業性活動，而被告丁○○供稱其先後受僱於天○○及戌○○每月薪水二
    萬五千元，另稱伊自營時每月獲利約二、三萬元（見本院八十九年九月二十一日
    訊問筆錄），戌○○供稱伊經營放款時每月獲利三萬元（見同前筆錄），其收入
    亦均足為生活主要之資，即皆係以貸放重利為常業，核其所為均係犯刑法第三百
    四十五條之常業重利罪，被告丁○○就第一次被查獲前、後之放款行為分別與天
    ○○及戌○○有犯意聯絡及行為分擔，被告二人為各該階段之共同正犯。茲被告
    丁○○無犯罪前科，被告戌○○前於八十七年間因侵占案，經臺灣臺北地方法院
    判處有期徒刑六月、緩刑二年，於八十七年五月四日確定，尚未期滿，有臺灣高
    等法院檢察署刑案紀錄簡覆表可佐，爰審酌被告丁○○、戌○○各自犯罪之動機
    、目的、手段、所生之危害、犯後態度及被告丁○○初被查獲仍貪圖獲利繼續受
    僱等一切情狀，分別量處如主文所示之刑，以示懲儆。扣案如附表一、二所示之
    物，分屬被告丁○○或戌○○所有供犯罪所用或因犯罪所得之物，除附表一編號
    一之帳簿外，餘業據被告丁○○、戌○○供明在卷，而被告丁○○陳稱為其所有
    之該帳簿其內記載「未○○8萬9.24各4千」等借款帳項，顯亦係供其貸款使用，
    自應併依法沒收。惟扣案之現金二十三萬三千元、已簽發之支票三十二張（含退
    票理由單七張）、花旗銀行空白支票二十六張、土地銀行存摺一本及託收票據明
    細表一本、壬○○印章一個乃在壬○○所攜之皮包內查扣，業據壬○○陳明（見
    八十九年度二三七三號卷第十六頁，各該物品依卷附扣押物處分命令所示已依臺
    灣板橋地方法院檢察署檢察官命令發還），前開支票、存摺及託收明細表及印章
    均非被告或附表三、四所示借款人名義，亦經本院於八十九年十月十一日訊問時
    驗明，此與後述五紙無從認定係首開犯行有關之身分證，均難認係供犯罪所用或
    因犯罪所得之物；至卷存之十七張編號卡（含第一次查獲時扣案之六張）依被告
    所供乃發予各借款人於繳息款時勾稽之憑證，其中丙○○、未○○證稱其名義之
    編號卡係伊提供予警方（見本院八十九年九月二十一日、同年十月十一日訊問筆
    錄），子○○、巳○○、辰○○、丑○○、寅○○、亥○○、酉○○亦均證稱載
    有其姓名之卡片係伊所有（見本院八十九年十一月八日訊問筆錄），即均無庸沒
    收，併予敘明。
三、公訴意旨另以被告丁○○、戌○○除首揭時段外，另自八十五年起即在裕泰計程
    車行以如前方式共同貸放重利為業云云。按犯罪事實應依證據認定之，無證據不
    得推定其犯罪事實，如不能證明被告犯罪者，應諭知無罪之判決，刑事訴訟法第
    一百五十四條、第三百零一條第一項分別定有明文。訊據被告戌○○、丁○○均
    堅決否認除前述有罪部分外，早自八十五年起即在裕泰計程車行共同貸放重利予
    不特定之計程車司機，而另案被告天○○僅稱丁○○約自八十七年十月間起受僱
    ，嗣於八十八年二、三月間再讓與經營，且借款人子○○、卯○○、地○○、酉
    ○○、午○○、申○○、巳○○、己○○、丙○○、辰○○、丑○○、戊○○、
    未○○、庚○○、寅○○、亥○○、癸○○所稱之借款時點均在事實欄所述之時
    段內，扣案之帳單、帳簿、編號卡及通訊連絡表內亦均無八十七年十月以前即有
    放款之記載，至於丁○○位在臺北縣新店市○○街五十巷二弄十號二樓查扣之五
    紙身分證，經傳訊到庭之辛○○、乙○○及甲○○皆否認係執以向丁○○或戌○○借錢（見本院八十九年十一月八日及同年十二月七日訊問筆錄），此外復查無
    被告除首揭有罪部分外，早自八十五年間起迄事實欄載其分別受僱或頂讓之時點
    前即有自行或推由他人貸放重利犯行之積極證據，其被訴此部共同常業重利犯行
    ，即屬不能證明其犯罪，因公訴人認此與前開有罪部分具實質上一罪關係，爰不
    另為無罪之諭知。
據上論斷，應依刑事訴訟法第二百九十九條第一項前段、刑法第二十八條、第三百四
十五條、第三十八條第一項第二款、罰金罰鍰提高標準條例第一條前段，判決如主文
。
本案經檢察官林建中到庭執行職務
中      華      民      國    八十九    年     十二     月    二十一    日
                                      臺灣板橋地方法院刑事第五庭
                                          法  官  周建興
本判決與原本相符。
如不服本判決，應於判決送達後十日內，向本院提出上訴狀。
                                          書記官  許清秋
中      華      民      國    八十九    年     十二     月    二十二    日


司法院資訊處製作；財團法人民間司法改革基金會備份。
